【裁判字號】    89,交上更(一),13
【裁判日期】    890728
【裁判案由】    遺棄
【裁判全文】
臺灣高等法院刑事判決                  八十九年度交上更(一)字第一三號
    上  訴  人  台灣新竹地方法院檢察署檢察官
    被      告  甲○○
右上訴人因被告遺棄等案件，不服臺灣新竹地方法院八十六年度訴字第二四九號，中
華民國八十六年九月八日第一審判決（起訴案號：臺灣新竹地方法院檢察署八十六年
度偵字第六四八二號）提起上訴，經判決後，由最高法院發回更審，本院判決如左：
    主      文
原判決關於遺棄暨定執行刑部分均撤銷。
甲○○對無自救力之人，依法令應扶助，而不為其生存所必要之扶助，處有期徒刑拾
月。
    事      實
一、甲○○曾因竊盜及妨害自由案件，經本院判處竊盜部分有期徒刑二年，減為有期
    徒刑一年，妨害自由部分有期徒刑一年六月，減為有期徒刑九月，應執行有期徒
    刑一年六月，於民國（下同）六十四年十一月十九日判決確定，並於六十五年間
    執行完畢（自六十三年九月九日收押至案件確定均在押），仍不知慎戒，明知未
    考領有汽車駕駛執照，不得駕車，以避免發生危險竟於八十四年十月二十三日晚
    上七時四十四分許，無照駕駛車號ＪＫ－六四九九號自用小貨車，沿新竹縣湖口
    鄉○○路（即台一線公路）快車道，由新竹往湖口方向（即南向北）行駛，途經
    成功路五一四號前時，原應注意汽車行駛時之車前狀況，並隨時採取必要之安全
    措施，以防止危險事故發生，而按當時係晴天、夜間有照明、視距良好、路況為
    乾燥、無缺陷、無障礙之柏油路面，又無不能注意之情事，竟疏未注意車前狀況
    ，貿然行駛前進。適有行人黃美玉由其右側東向西穿越該道路時，應注意且能注
    意左右之來車，小心迅速穿越道路，按當時情節又無不能注意之情形，亦疏未注
    意左右來車即貿然穿越，在其穿過北上車道行至道路中央雙黃線附近時，甲○○
    見狀已閃避不及而撞及黃美玉而彈落至對向南下外側車道，適張添富所駕駛車號
    ＪＱ－七０二五號自用小貨車在對向車道由北往南駛來而二度撞及，黃美玉當場
    顱內出血及頭、胸、四肢等多處受創，而陷於無自救力狀態，乃甲○○於肇事後
    ，依法令應救助黃美玉送醫，竟另基於遺棄之故意，未下車為黃美玉生存所必要
    之扶助救護即駕車離去，經路人攔阻後始短暫停留，隨即又趁亂驅車逃離現場，
    返回新竹縣竹北市○○○路二八０巷十二弄十四號五樓家中，嗣警方由旁人抄下
    之車牌號碼，方循線查獲上情，並傳喚其到案說明，惟黃美玉則於送醫急救途中
    亦即八十四年十月二十三日晚上八時四分至十四分間即告不治死亡。（甲○○過
    失致人於死部分業經判決有罪確定）。
二、案經被害人黃美玉之夫乙○○告訴，暨新竹縣警察局竹北分局報請台灣新竹地方
    法院檢察署檢察官相驗後自動檢舉偵查起訴。
    理      由
一、訊據被告甲○○對於右揭時地無照駕車不慎肇事有過失之事實固供承不諱，惟矢
    口否認有何遺棄犯行，辯稱：伊因急欲載送小孩返回竹北家中，始駕車離開現場
    ，並無遺棄被害人之意云云。
二、經查：
    (一)右開被告遺棄事實，業據告訴人乙○○指訴綦詳，核與目擊證人張添富、賀良
      清（乘坐在張添富車右前座）於檢察官訊問時證述（見相驗卷第十八頁、第四
      十二頁）、葉仁心（事故附近居民）於警訊時證述（見相驗卷第十三頁）之情
      節相符。
    (二)告訴人於警訊中指稱：「由我親自載送（我太太黃美玉）到新竹省立醫院就醫
      ，送醫途中，黃美玉死亡」（見相驗卷第十二頁）。本院調查時，告訴人再度
      證稱：「車禍發生時，我就在現場，肇事人駕車加速逃逸，我去追趕，追不上
      ，我開自己的車子載黃美玉去醫院，從黃美玉被撞到我開車載她出發去省立醫
      院，約有二十分鐘之久」「肇事後，我為了追肇事車，所以慢了（送醫），肇
      事後，約二十分鐘才將我太太送醫，約十幾分鐘就到醫院，但確定定時間已無
      法記憶」「我開車開得很快，出發時我太太還有急促呼吸聲，她還活著，她是
      在送醫途中死亡的，確實死亡時間我也不知道」（見本院卷第二十四頁、二十
      五頁），由上可知，被害人黃美玉於八十四年十月二十三日晚上七時四十四分
      許遭被告甲○○無照駕駛自用小客車撞擊後，大約二十幾分鐘後，於送醫途中
      不幸死亡，依此推算，黃美玉死亡時間約在二十三日晚上八時四分至八時十四
      分之間，檢察官督同法醫師陳標乾相驗黃美玉屍體後，製作之相驗屍體證明書
      ，及驗斷書上，就發生時間記載「八十四年十月二十三日十九時四十四分」，
      死亡地點，記載「送醫途中」均與上揭認定之事實相符。至於死亡時間因黃美
      玉並非當場死亡，而是死於送醫途中，已如前述，因此相驗屍體證明書及驗斷
      書上記載黃美玉死亡時間為「八十四年十月二十三日十九時四十四分」，顯有
      違誤，併此敘明。
    (三)次按「汽車駕駛人，如肇事致人受傷或死亡，應即採取救護或其他必要措施」
      ，道路交通管理處罰條例第六十二條第二項著有明文，查本件被害人黃美玉於
      車禍發生後，已身受重傷倒地不起，自屬無自救力之人，被告身為汽車駕駛人
      肇事致被害人受傷，揆諸前開說明，依法應有扶助之義務，竟不下車救護，反
      當場駕車逃逸，且經路人攔阻後，又再趁隙逃離現場，其主、客觀上有遺棄被
      害人之故意及行為，至為灼然，被告前揭所辯無非事後卸責之詞，不足採信。
      事證明確，被告遺棄犯行亦堪認定。
三、核被告所為，係犯刑法第二百九十四條第一項之遺棄罪。原審因予論科，固非無
    見，惟查：(一)原判決事實欄認定黃美玉非車禍當場死亡，而係死於送醫途中，對
    於黃美玉死亡時間未明確認定，但理由欄所引用之證據即相驗屍體證明書及驗斷
    書上就發生時間及死亡時間，均記載為「八十四年十月二十三日十九時四十四分
    」有事實與理由不一致之情形。(二)被告事後與被害人家屬成立和解，然被告無照
    駕車，肇事後又二度逃逸，其惡性非輕，且查被告有事實欄所載之犯罪科刑及執
    行情形，此為被告所供承，復有臺灣高等法院檢察署刑案紀錄簡覆表一份在卷可
    憑，其經此教訓，實無法確定其無再犯之虞，故本院綜核上開各情，認原審對被
    告為緩刑宣告尚有未洽，上訴人執以指摘原判決不當，為有理由，自應將原判決
    關於遺棄暨定執行刑部分予以撤銷改判。爰審酌被告品行、犯罪手段、所生損害
    非輕，及犯後與被害人家屬達成民事和解，等一切情狀，量處如主文第二項所示
    之刑。
四、被告經合法傳喚，無正當理由不到庭，爰不待其陳述逕行判決。
據上論斷，應依刑事訴訟法第三百六十九條第一項前段、第三百六十四條、第二百九
九條第一項前段、第三百七十一條，刑法第二百九十四條第一項，判決如主文。
本件經檢察官李金定到庭執行職務。
中      華      民      國     八十九    年      七      月    二十八   日
                               臺灣高等法院刑事第八庭
                                   審判長法  官  蔡  秀  雄
                                         法  官  陳  炳  彰
                                         法  官  沈  宜  生
右正本證明與原本無異。
過失致死罪部分不得上訴。
其餘如不服本判決應於收受送達後十日內向本院提出上訴書狀，其未敘述上訴之理由
者並得於提起上訴後十日內向本院補提理由書（均須按他造當事人之人數附繕本）。
                                         書記官  陳  明  琴
中      華      民      國    八十九     年      八      月      三     日
附錄：本案論罪科刑法條全文
刑法第二百七十六條：
一、因過失致人於死者，處二年以下有期徒刑、拘役或二千元以下罰金。
二、從事業務之人，因業務上之過失犯前項之罪者，處五年以下有期徒刑或拘役，得
    併科三千元以下罰金。
刑法第二百九十四條第一項：
對於無自救力之人，依法令或契約應扶助、養育或保護，而遺棄之，或不為其生存所
必要之扶助、養育或保護者，處六月以上五年以下有期徒刑。


司法院資訊處製作；財團法人民間司法改革基金會備份。
